【裁判字號】    97,抗更(一),1
【裁判日期】    980119
【裁判案由】    聲請支付命令
【裁判全文】
臺灣高等法院花蓮分院民事裁定       97年度抗更(一)字第1號
抗  告  人  甲○○
上列抗告人對相對人即債權人乙○○與債務人南王建設股份有限
公司間聲請發支付命令事件，不服臺灣臺東地方法院民國96年11
月7日96年度促字第6723號裁定提起抗告，經最高法院發回，本
院裁定如下：
    主  文
原裁定廢棄。
    理  由
一、抗告意旨略以：（一）按民法第242條關於債權人之代位權
    之規定，原為債務人怠於行使其權利，致危害債權人之債權
    安全，有使債權人得以自己之名義行使債務人之權利，以資
    救濟之必要而設。故債權人對於債務人之權利得代位行使者
    ，其範圍甚廣，凡非專屬於債務人本身之財產上權利均得為
    之 (參照同條但書)。對於債務人負有債務之第三人之財產
    上權利，債務人得代位行使時，亦為非專屬於債務人本身之
    財產上權利之一種，如債務人怠於行使此項權利，致危害債
    權人之債權安全者，自難謂為不在債權人得代位行使之列（
    最高法院43年度台上字第243號判例參照）。（二）故債權
    人對債務人之權利得代位行使之範圍甚廣，舉凡實體上權利
    如債權等、訴訟上權利如聲請強制執行等均包括，而對支付
    命令之異議，依民事訴訟法第519條第1項規定，督促程序在
    債務人未提出異議前，其訴訟程序尚未開始，自得由債權人
    代位行使。（三）且視同起訴後之訴訟行為，如債務人未到
    場，代位異議之債權人則得以參加人身份參加訴訟，以免不
    法之徒利用法律上之利害關係人無法繳納龐大裁判費提起訴
    訟以救濟，因而獲取不法之利益，退而言之，即使有法律上
    之利害關係人提起異議之訴，除繳納巨額裁判費外，甚至有
    時還得提供更龐大之擔保金額方能停止強制執行，如此增加
    法院及法律上有利害關係之人甚多勞費，就此而言，准代位
    異議，方能保障合法權益。（四）本件相對人乙○○與訴外
    人楊清展為夫妻，而訴外人楊清展亦承認為南王建設股份有
    限公司（以下簡稱南王公司）之實際負責人，為家族公司，
    該公司財產不啻自己之財產，而南王公司名義上負責人陳建
    偉則僅為人頭，故相對人乙○○等顯欲以1億9千多萬元之支
    付命令強制執行南王公司財產，其不法行徑至為明顯。抗告
    人為受害人，應得代位聲明異議，原裁定駁回抗告人對於原
    審支付命令之異議尚有未合，爰請求將原裁定廢棄等語。
二、原裁定意旨略以：按債務人怠於行使其權利時，債權人因保
    全債權，得以自己名義行使其權利，民法第242條固定有明
    文。惟在訴訟程序中之行為，僅訴訟當事人或訴訟法所規定
    關係人始得為之，尚非他人得任意代位行使。依民事訴訟法
    第516條第1項規定，債務人對於支付命令得不附理由提出異
    議，足見對支付命令聲明異議者，惟該支付命令之債務人始
    得為之，此乃訴訟程序上惟有債務人始得進行之程序，自非
    他人所得代位行使，本件異議權人非債務人本人，自不得提
    出聲明異議，爰裁定駁回抗告人之聲明異議。
三、按債權人聲請法院依督促程序對債務人發支付命令，債務人
    得不附理由向法院提出「異議」之行為，係屬訴訟行為之一
    種。如該支付命令所載之「請求」確屬存在，債務人固得選
    擇不行使異議權，以達節省勞費，並使雙方之權利義務關係
    儘早確定之督促程序立法目的。惟債務人倘明知債權人之「
    請求」為無理由，或債務人與債權人通謀，使債權人取得虛
    偽之「請求」，或有類此之情形者，既無從期待債務人為「
    異議」而進行後續之訴訟程序，苟必待該支付命令因債務人
    未異議而生與確定判決同一效力後，其他債權人始得提起第
    三人撤銷之訴或其他訴訟，以求救濟，即形成訴訟程序之延
    滯，抑且因其他債權人無資力繳納另行起訴所須支付之鉅額
    裁判費，致任由該原不得核發之支付命令確定，顯不足以保
    障其他真正債權人之權利，並造成司法資源之浪費。故參酌
    最高法院69年台抗字第240號、92年台上字第1886號判例意
    旨，應准許其他債權人代位行使該屬於訴訟行為範疇之異議
    權，使支付命令失其效力，而其「代位異議」之權限，亦於
    支付命令失其效力，督促程序終結時消滅，方無悖於督促程
    序規定之原意。至於督促程序終結，視為起訴應進行通常訴
    訟程序後（其間或因債權人撤回，或因其明知債權不實，未
    補繳裁判費而不備程式）原「代位異議」之債權人如何行使
    其權利（參加訴訟或提起主參加訴訟等），係屬另一問題。
    （民事訴訟法第495條之1第2項、第478條第4項之規定及最
    高法院本次發回意旨參照）。
四、經查：本件抗告人以相對人所持有債務人南王公司名義簽發
    之本票79張，金額共計新台幣195,979,785元，為假債權，
    並提出執行法院通知書、檢察官不起訴處分書、另件言詞辯
    論筆錄、分配表異議之訴判決書、相關歷審判決書等證物，
    則相對人聲請原審法院依督促程序對債務人發支付命令後，
    因債務人南王公司之實際負責人楊清展即為相對人謝彩娥之
    夫，南王公司之法定代理人陳建偉僅為名義上負責人，此有
    臺灣臺東地方法院檢察署檢察官95年度偵字第1199號不起訴
    處分書附於原審卷內可按，如南王公司不聲明異議，任使該
    支付命令確定，將損害抗告人對債務人南王公司之債權，揆
    諸上開說明，原裁定對於抗告人之聲明異議予以駁回，自有
    未合。
五、相對人雖另以：抗告人已非南王公司之債權人，此從卷附臺
    灣臺東地方法院97年1月15日民事執行處通知中，未將抗告
    人列為債權人即可得知，故抗告人無權代位異議，且相對人
    對於南王公司之債權為真正，並非假債權云云置辯。經查，
    抗告人到庭陳稱：其於96年8月1日將其對南王公司之債權讓
    與訴外人褚樹群後，因褚樹群得知所受讓之債權仍有甚多糾
    紛，故探聽後又將債權退還給抗告人，此事有通知南王公司
    等語，並提出其仍持有之南王公司所簽發之本票原本2張（
    原本當庭發還，影本附卷）、抗告人與訴外人褚樹群簽訂之
    債權金額讓與協議書、債權金額讓與違約補充協議書影本各
    1份以為佐證，則抗告人既仍持有南王公司所簽發之本票原
    本2紙，核與前開協議書之內容相符，則抗告人主張仍為南
    王公司之債權人一事，堪認屬實，抗告人於96年11月2日代
    位債務人南王公司聲明異議時，仍為南王公司之債權人之事
    實，應堪認定。則抗告人縱未將其與訴外人褚樹群間有關債
    權讓與一事之補充協議內容通知原審執行處，惟此乃抗告人
    與褚樹群間之協議日後得否對抗他人之問題，尚不得據此即
    謂抗告人非債權人。又相對人雖主張其對債務人南王公司之
    債權為真正而非假債權，惟此非督促程序中所得處理，相對
    人上開抗辯，均非有理。從而，本件抗告為有理由，原裁定
    應予廢棄，應由原法院就抗告人代位聲明異議另為妥適之處
    理。
六、據上論結，本件抗告為有理由，依民事訴訟法第492條、第
    95條、第78條，裁定如主文。
中    華    民    國    98    年    1    月    19    日
                          民事庭審判長法  官   謝志揚
                                      法  官   林慶煙
                                      法  官   林碧玲
以上正本係照原本作成。
本裁定除以適用法規顯有錯誤為理由，並經本院許可外，不得再
抗告。如提起再抗告，應於收受後10日內委任律師為訴訟代理人
向本院提出再抗告狀。並繳納再抗告費新臺幣1千元。
抗告時應提出委任律師或具有律師資格之人之委任狀；委任有律
師資格者，另應附具律師及格證書及釋明委任人與受任人有民事
訴訟法第四百六十六條之一第一項但書或第二項所定關係之釋明
文書影本。
                                       書記官  李閔華
中    華    民    國    98    年    1    月    19     日


司法院資訊處製作；財團法人民間司法改革基金會備份。
